ACORDAO-COMPLETO-2482615

ACÓRDÃO 8668/2021 ATA 20/2021 - PRIMEIRA CÂMARA

VISTOS, relatados e discutidos estes autos de embargos de declaração opostos ao Acórdão 5930/2021-TCU-Primeira Câmara, proferido em tomada de contas especial,
ACORDAM os Ministros do Tribunal de Contas da União, reunidos em sessão da Primeira Câmara, ante as razões expostas pelo relator, em:
9.1. conhecer dos presentes embargos de declaração, nos termos dos artigos 32, inciso II, e 34, caput e § 1º, da Lei 8.443/1992, para, no mérito, não acolhê-los; e 
9.2. dar ciência desta deliberação ao embargante e à Procuradoria da República no Estado do Mato Grosso.

Embargos de declaração opostos a acórdão proferido em tomada de contas especial instaurada em razão de irregularidades na aplicação dos recursos federais repassados por força de convênio celebrado entre o Ministério do Turismo e o Município de Cáceres/MT.

Primeira Câmara

Prefeitura Municipal de Cáceres - MT.

3. Interessados/Responsáveis/Recorrentes:
3.1. Interessado: Ministério do Turismo (05.457.283/0001-19)
3.2. Responsável: Túlio Aurélio Campos Fontes (XXX.290.337-XX)
3.3. Recorrente: Túlio Aurélio Campos Fontes (XXX.290.337-XX).

13.1. Ministros presentes: Walton Alencar Rodrigues (Presidente), Benjamin Zymler (Relator), Vital do Rêgo e Jorge Oliveira.
13.2. Ministro-Substituto presente: Augusto Sherman Cavalcanti.

ACORDAO-COMPLETO-2546071

Acórdão 7984/2022 - Primeira Câmara

BENJAMIN ZYMLER

Ministro Benjamin Zymler.

Trata-se de embargos de declaração opostos pelo sr. Túlio Aurélio Campos Fontes, ex-prefeito de Cáceres/MT, ao Acórdão 5930/2021-TCU-Primeira Câmara, proferido em tomada de contas especial.
2.	A tomada de contas especial foi instaurada em razão de irregularidades na aplicação dos recursos federais repassados por força do convênio 704194/2009, celebrado entre o Ministério do Turismo e o Município de Cáceres/MT.
3.	O convênio, no valor de R$ 108.700,00, sendo R$ 100.000,00, a cargo do concedente e R$ 8.700,00, a título de contrapartida, teve por objeto a realização do evento "44ª Expoagro de Cáceres/MT", com vigência estipulada para o período de 22/7/2009 a 19/11/2009 (peça 1, p. 24) .
4.	Especificamente, o ajuste previa a realização das seguintes ações principais (peça 1, p. 53) : 
	Item
	Quantidade
	Valor unitário (R$) 
	Valor total (R$) 

	Inserção de mídia televisiva com vídeo de 30 segundos, com inserções diárias em emissora de TV da capital (Cuiabá/MT) 
	4
	3.925,00
	15.700,00

	Show com o cantor Amado Batista no dia 25/7/2009
	1
	84.000,00
	84.000,00

	Show com a dupla Alecir e Alessandro no dia 24/7/2009
	1
	9.000,00
	9.000,00

5.	Mediante o voto condutor do acórdão embargado, foram efetuadas as seguintes considerações:
"54.	A última ocorrência diz respeito à seguinte constatação do órgão repassador (peça 1, p. 146) :
	"nada foi encaminhado como justificativa quanto à venda de cartelas para concorrer ao Show de prémios, servindo de ingressos, por meio de cartão magnético, para adentrar no recinto. Tal omissão é incompatível com o disposto no Acórdão 96/2008 - Plenária do TCU" (grifou-se) . 
55	A respeito, verifica-se que o instrumento de convênio assim estabelecia (inciso I da cláusula terceira) 
	"dd) assegurar que os valores arrecadados com a cobrança de ingressos em shows e eventos ou venda de bens e serviços produzidos ou fornecidos no âmbito deste Convênio sejam revertidos para a consecução do objeto ou recolhidos à conta do Tesouro Nacional, quando for o caso."
56.	Ressalto que os shows objeto do convênio foram parte de um evento maior, a exposição agropecuária. Segundo a constatação do órgão repassador, houve a cobrança de ingressos associada a participação em sorteios. Essa informação é confirmada por notícia vinculada em jornal que faz referência à área de bilheterias (peça 1, p. 101) . Anúncio da divulgação do show do cantor Amado Batista também faz menção a ingressos (peça 1, p. 149) .
57.	Notícia de 22/7/2009, extraída do sítio da Secretaria de Estado da Fazenda do Estado do Mato Grosso também confirma a cobrança do ingresso para os eventos de que trata o convênio em análise:
	"Em seguida, Nadaf e sua equipe participam da abertura da 44ª Expoagro de Cáceres. O evento acontece até domingo (26) , no parque de Exposições José Rodrigues Fontes e a expectativa é receber a visita de pelo menos mil pessoas por dia. ... Há pelo menos quatro motos e um carro zero quilômetro na lista de prêmios.  ...
A banda Tchê Garoto se apresenta nesta quarta-feira (22) e a dupla sertaneja sensação do momento, Alecir e Alessandro, na sexta-feira (24.07) . Mas é no domingo (26.07) que o público vai delirar com o show do cantor Amado Batista. Haverá ainda apresentação da banda Imperativa Novo Tempo, show pirotécnico, queima de fogos e leilões de gado durante os dias de feira. O ingresso custará R$ 20,00. Os interessados em adquirir as cartelas que dão direito aos cinco dia de eventos poderá comprá-la por R$ 40,00." (grifou-se) . 
 (http://www5.sefaz.mt.gov.br/-/governo-reune-se-com-empresarios-de-caceres-para-discutir-zpe) , acesso em 5/3/2021.
58.	Também consta dos autos que o evento agropecuário contou com diversos patrocinadores (Governo do Estado do Mato Grosso, Federação das Indústrias do Estado de Mato Grosso, Federação da Agricultura e Pecuária do Estado de Mato Grosso) (peça 1, p. 105) .
59.	Assim, como bem colocado pela unidade técnica, o responsável deveria "demonstrar a efetiva participação dessas parcerias financeiras na consecução do objeto, com vistas à possível reversão desses valores para sua consecução ou para recolhimento à conta do Tesouro Nacional, não sendo suficiente para desincumbir-se desse ônus a mera afirmação por parte do responsável no sentido de que os valores teriam sido utilizados para a aquisição de prêmios, consoante sustentado pela defesa". (grifou-se) . 
60.	Com efeito, a jurisprudência desta Casa é no sentido de que a ausência de comprovação da aplicação ou do recolhimento das receitas auferidas com a realização do evento enseja a imputação de débito ao responsável, no montante total dos recursos repassados. Isso porque está caracterizada a quebra da correspondência entre os recursos repassados e aqueles necessários para o custeio do objeto da avença, devendo acarretar um débito no valor total dos recursos federais transferidos. 
61.	Ou seja, presumivelmente, o objeto pactuado poderia ser realizado com valores inferiores aos repassados, pois as receitas decorrentes do evento cobririam parte ou a totalidade das despesas. Caberia ao gestor informar que isso não aconteceu, pois ele tem o ônus de comprovar a regular aplicação dos recursos a ele confiados (art. 70, parágrafo único, da Constituição Federal) .
62.	Assim, nos termos da jurisprudência desta Casa, cabe a imputação de débito ao sr. Túlio Aurélio Campos Fontes pelo total dos valores repassados (v.g. Acórdãos da Primeira Câmara 6.117/2017, 11.552/2018 e 2.846/2019) ."
6.	Desta forma, o responsável teve suas contas julgadas irregulares, foi condenado em débito pela quantia de R$ 100.000,00 e sofreu a pena de multa prevista no art. 57 da Lei 8.443/1992, no valor de R$ 18.000,00.
7.	Desta feita, o embargante aponta as seguintes omissões, obscuridades e contradições que afetariam o acórdão em questão: 
	- houve omissão porque não houve manifestação a respeito da aplicação dos recursos repassados;
	- não ocorreu a incidência de má-fé;
	- o termo de convênio não prevê a restituição de recursos na hipótese considerada no acórdão condenatório;
	- não cabe imputação de débito em razão de o objeto ter sido executado;
	- meras falhas formais não justificam a impugnação total dos valores em questão, sob pena de violação do princípio da razoabilidade; e 
	- o valor da multa aplicada é desarrazoada.
	É o relatório.

8.1. Romildo Rocha e Silva Neto (54.544/OAB-DF), representando Túlio Aurélio Campos Fontes; 
8.2. Andre Ovelar (8.342/OAB-MT), representando Sindicato Rural de Cáceres.

Subprocurador-Geral Paulo Soares Bugarin.

CONVÊNIO. TRANSFERÊNCIA NÃO JUSTIFICADA DA EXECUÇÃO DO OBJETO PARA TERCEIRO. NÃO DEMONSTRAÇÃO DO DESTINO DE RECEITA COM AUFERIMENTO DE COBRANÇA DE INGRESSOS. CONTAS IRREGULARES. DÉBITO. MULTA. EMBARGOS DE DECLARAÇÃO. NÃO ACOLHIMENTO.

TOMADA DE CONTAS ESPECIAL (TCE)

Secretaria de Controle Externo de Tomada de Contas Especial (SecexTCE).

Trata-se de embargos de declaração opostos pelo sr. Túlio Aurélio Campos Fontes, ex-prefeito de Cáceres/MT, ao Acórdão 5930/2021-TCU-Primeira Câmara, proferido em tomada de contas especial.
2.	A tomada de contas especial foi instaurada em razão de irregularidades na aplicação dos recursos federais repassados por força do convênio 704194/2009, celebrado entre o Ministério do Turismo e o Município de Cáceres/MT.
3.	O convênio, no valor de R$ 108.700,00, sendo R$ 100.000,00, a cargo do concedente e R$ 8.700,00, a título de contrapartida, teve por objeto a realização do evento "44ª Expoagro de Cáceres/MT", com vigência estipulada para o período de 22/7/2009 a 19/11/2009 (peça 1, p. 24) .
4.	Especificamente, o ajuste previa a realização das seguintes ações principais (peça 1, p. 53) : 
	Item
	Quantidade
	Valor unitário (R$) 
	Valor total (R$) 

	Inserção de mídia televisiva com vídeo de 30 segundos, com inserções diárias em emissora de TV da capital (Cuiabá/MT) 
	4
	3.925,00
	15.700,00

	Show com o cantor Amado Batista no dia 25/7/2009
	1
	84.000,00
	84.000,00

	Show com a dupla Alecir e Alessandro no dia 24/7/2009
	1
	9.000,00
	9.000,00

5.	Mediante o voto condutor do acórdão embargado, constatou-se a ausência de comprovação da aplicação ou do recolhimento das receitas auferidas com a realização do evento.
6.	Desta forma, o responsável teve suas contas julgadas irregulares, foi condenado em débito pela quantia de R$ 100.000,00 e sofreu a pena de multa prevista no art. 57 da Lei 8.443/1992, no valor de R$ 18.000,00.
7.	Preliminarmente, observo que os presentes embargos de declaração preenchem os requisitos de admissibilidade previstos no art. 34, caput e § 1º, da Lei 8.443/1992, razão pela qual devem ser conhecidos.
II
8.	Desta feita, o embargante aponta as seguintes omissões, obscuridades e contradições que afetariam o acórdão em questão: 
	- houve omissão porque não houve manifestação a respeito da aplicação dos recursos repassados;
	- não cabe imputação de débito em razão de o objeto ter sido executado;
	- meras falhas formais não justificam a impugnação total dos valores em questão, sob pena de violação do princípio da razoabilidade; 
- o termo de convênio não prevê a restituição de recursos na hipótese considerada no acórdão condenatório; 
- não ocorreu a incidência de má-fé; e 
	- o valor da multa aplicada é desarrazoada.
III
9.	Em relação aos argumentos referentes à execução do objeto, observo que o débito imputado é decorrência da ausência de comprovação do destino dado aos valores recolhidos com as receitas de ingressos, tal como assim disposto no voto condutor do acórdão embargado:
	"como bem colocado pela unidade técnica, o responsável deveria "demonstrar a efetiva participação dessas parcerias financeiras na consecução do objeto, com vistas à possível reversão desses valores para sua consecução ou para recolhimento à conta do Tesouro Nacional, não sendo suficiente para desincumbir-se desse ônus a mera afirmação por parte do responsável no sentido de que os valores teriam sido utilizados para a aquisição de prêmios, consoante sustentado pela defesa". (grifou-se) . 
60.	Com efeito, a jurisprudência desta Casa é no sentido de que a ausência de comprovação da aplicação ou do recolhimento das receitas auferidas com a realização do evento enseja a imputação de débito ao responsável, no montante total dos recursos repassados. Isso porque está caracterizada a quebra da correspondência entre os recursos repassados e aqueles necessários para o custeio do objeto da avença, devendo acarretar um débito no valor total dos recursos federais transferidos. 
61.	Ou seja, presumivelmente, o objeto pactuado poderia ser realizado com valores inferiores aos repassados, pois as receitas decorrentes do evento cobririam parte ou a totalidade das despesas. Caberia ao gestor informar que isso não aconteceu, pois ele tem o ônus de comprovar a regular aplicação dos recursos a ele confiados (art. 70, parágrafo único, da Constituição Federal) .
62.	Assim, nos termos da jurisprudência desta Casa, cabe a imputação de débito ao sr. Túlio Aurélio Campos Fontes pelo total dos valores repassados (v.g. Acórdãos da Primeira Câmara 6.117/2017, 11.552/2018 e 2.846/2019) ."
10.	Não se trata, pois, de questionamento acerca da execução do objeto pactuado e tampouco de falhas formais.
IV
11.	Quanto ao argumento de que o termo de convênio não previa a devolução dos recursos na hipótese de não demonstração dos recursos auferidos com a venda de ingressos, registro que o instrumento assim estabelecia (inciso II da cláusula terceira) (peça 1, p. 29) :
"Compete à convenente: ...
dd) assegurar que os valores arrecadados com a cobrança de ingressos em shows e eventos ou venda de bens e serviços produzidos ou fornecidos no âmbito deste Convênio sejam revertidos para a consecução do objeto ou recolhidos à conta do Tesouro Nacional, quando for o caso."
12.	Já o parágrafo segundo da cláusula décima segunda do termo de convênio estabelecia que a prestação de contas deveria conter, dentre outras, a seguinte documentação (peça 1, p. 37) : 
"l) comprovante da aplicação na consecução do objeto deste Convênio, dos valores arrecadados com a cobrança de ingressos em show e eventos ou com a venda de bens e serviços produzidos no âmbito deste instrumento ou do. seu recolhimento à conta do Tesouro Nacional, se for o caso".
13.	O parágrafo sexto da mencionada cláusula, por sua vez, estabelece que a reprovação das contas enseja a instauração de tomada de contas especial para reparação do dano ou saneamento da pendência.
14.	Consoante a mencionada jurisprudência desta Corte de Contas, a ausência de comprovação das receitas obtidas com ingressos constitui falha grave que justifica a irregularidade das contas com a imputação de débito pelo total dos valores repassados para a realização do evento cultural.
15.	Entende-se, nesse caso, que não houve a regular aplicação dos recursos repassados, enquadrando-se a situação na alínea III da cláusula décima do instrumento de convênio, a qual prevê a devolução das despesas comprovadas com documentos inidôneos ou impugnados (peça 1, p. 35) .
16.	Não prospera, pois, o argumento de que teria havido a contradição apontada, pois a devolução dos recursos na situação ora tratada estava prevista no instrumento pactuado.
V
17.	Em relação à alegada ausência de má-fé, registro que no âmbito do TCU, a análise da conduta é feita sob o ponto de vista objetivo, sem que seja necessária a comprovação de má-fé (dolo) , mas apenas a da ausência de boa-fé objetiva para a imputação de débito com a incidência de juros de mora e o imediato julgamento pela irregularidade das contas.
18	Já a boa-fé do responsável deve ser objetivamente analisada e provada no caso concreto, considerando-se a prática efetiva e as consequências de determinado ato à luz de um modelo de conduta social, adotada por um homem leal, cauteloso e diligente. 
19.	No caso em tela, o descumprimento de norma pactuada impede o reconhecimento da boa-fé.
VI
20.	Quanto ao valor da sanção aplicada, observo que havendo dano ao Erário, o valor da multa no âmbito do TCU baseia-se no montante quantificado, sendo modulado segundo o nível de gravidade dos ilícitos apurados, a valoração das circunstâncias fáticas e jurídicas envolvidas e a isonomia de tratamento com casos análogos.
21.	No caso em tela, o valor da sanção aplicada, cerca de 10% do valor do débito atualizado, situa-se na faixa inferior do previsto no art. 57 da Lei 8.443/1992, o qual prevê a possibilidade de o valor da sanção ser até 100% do valor do débito atualizado.
22.	Desta feita, considerando a reprovabilidade da conduta ora verificada, entendo adequada a dosimetria da sanção aplicada, a qual é compatível com os seguintes precedentes jurisprudenciais: Acórdãos da Primeira Câmara 7.904/2021 e 7.911/2021.
VII
23.	Registro, ademais, que os embargos de declaração têm por finalidade corrigir obscuridade, omissão ou contradição em deliberações deste Tribunal (art. 34 da Lei 8.443/1992) . Seu objetivo não é o de proporcionar novo julgamento da questão posta nos autos, como deseja o embargante, mas, tão somente, o de esclarecer, interpretar ou completar o pronunciamento anteriormente emitido, em benefício de sua compreensão ou inteireza.
24.	Portanto, inexistindo omissões ou outros vícios a serem sanados na deliberação atacada, devem ser rejeitados os presentes embargos.
	Ante o exposto, manifesto-me por que o Tribunal aprove o acórdão que ora submeto à apreciação deste Colegiado.
TCU, Sala das Sessões, em 15 de junho de 2021.
BENJAMIN ZYMLER 
Relator